最　高　行　政　法　院　判　決
　　　　　　　　　　　　　94年度判字第00535號
上　訴　人　經濟部水利署南區水資源局
代　表　人　甲○○
訴訟代理人　林樹根律師
　　　　　　邱麗妃律師
　　　　　　莊雯琇律師
被 上訴 人　財政部臺灣省南區國稅局（承受本件臺南縣稅捐稽
　　　　　　徵處業務）
代　表　人　朱正雄
上列當事人間因營業稅事件，上訴人不服中華民國90年10月28日
高雄高等行政法院91年度訴字第589號判決，提起上訴。本院判
決如下：
   主  文
原判決廢棄，發回高雄高等行政法院。
   理  由
一、臺南縣稅捐稽徵處以上訴人於民國（下同）89年12月30日銷
    售貨物與臺灣省自來水股份有限公司第七區、第六區管理處
    ，已依規定開立統一發票，字軌號碼分為DM00000000、DM00
    000000，金額為新台幣（下同）23,915,495元及19,926,33
    6元，稅額為1,195,775元及996,317元，嗣於辦理營業稅申
    報時檢附之統一發票明細表之單項銷售額亦有列入並無錯誤
    ，惟填載銷售總額及總稅額時，因計算錯誤而未列入上開二
    筆銷售額及稅額，以致短繳營業稅2,192,092元，乃核定追
    繳上訴人所漏稅款2,192,092元（已於90年5月9日補繳），
    並按所漏稅額0.5倍之罰鍰計1,096,000元。上訴人不服，申
    請復查，未獲變更，提起訴願亦遭駁回，提起行政訴訟，經
    原審法院判決駁回其訴，仍不服而提起本件上訴。
二、上訴人於原審起訴主張：上訴人於90年1月間辦理營業稅申
    報時，所檢附之統一發票明細表，有將該二筆列入，惟於計
    算銷售總額及稅額時未列入計算，應僅屬誤算之情形，核與
    前揭營業稅法第51條第3款所規範之「短報或漏報銷售額者
    」究有不同。臺南縣稅捐稽徵處於受理審核時，應可及時發
    現通知上訴人更正，並補繳營業稅，然臺南縣稅捐稽徵處竟
    疏未注意，顯已違反行政程序法第9條之規定。又上訴人曾
    於89年7月11日申報5、6月份營業稅，因申報書所載扣抵額
    有誤，該稽徵處審核後即告知上訴人完成補稅手續，免受處
    罰，本件亦應屬相同情形，上訴人於同年5月9日即已完成補
    繳手續，惟該稽徵處仍於同年6月21日寄發處分書，違反行
    政程序法之平等原則。又按行政處分如有誤寫、誤算或其他
    類此之顯然錯誤者，處分機關得隨時或依申請更正之。則舉
    重明輕，上訴人於申報營業稅時，發生誤算情形，亦應事後
    予以更正補繳營業稅。退步言之，縱認本件事實符合營業稅
    法第51條第3款及稅務違章案件減免處罰標準第14條第3款應
    科處罰鍰之規定，惟該兩張統一發票之金額因與89年決算金
    額有出入，已分別在90年4月18、19日請台灣省自來水股份
    有限公司第六、第七區管理處開立折讓證明單，金額各為70
    8,614元、1,300,439元，並已於當期申報扣抵，故漏稅額應
    僅為2,091,639元，是以該稽徵處作為計算罰鍰標準之漏稅
    額，顯欠妥當，為此，請撤銷原處分及訴願決定等語。
三、臺南縣稅捐稽徵處在原審答辯則以：(一)補徵營業稅部分：上
    訴人於89年12月30日銷售貨物與台灣省自來水股份有限公司
    第七區、第六區管理處，已依規定開立統一發票二張，1,19
    5,775元及996,317元，嗣於申報營業稅時檢附之統一發票明
    細表雖無錯誤，惟因申報書短漏報該二筆銷售額，致逃漏營
    業稅計2,192,092元（已於90年5月9日補繳），此有上訴人
    90年5月10日於臺南縣稅捐稽徵處所屬新化分處所作之承諾
    書坦承不諱在案可稽，核其違章事證明確，該稽徵處爰依規
    定補徵營業稅計2,192,092元，依法並無不合。又觀諸財政
    部79年3月28日台財稅第790032357號函亦釋示之意旨，銷項
    稅額係銷售人向買受人收取，並應依法向政府報繳之營業稅
    額，如營業人短漏報銷售額，不僅係短漏報向買受人收取之
    營業稅額，且致使當期應納稅額漏失，已構成逃漏，自應按
    營業稅法第51條規定補稅並處罰。本件上訴人90年1月12日
    申報之89年11至12月營業人銷售額與稅額申報書，因短漏報
    銷售額計43,841,831元，致使當期應納稅額漏失計2,192,09
    2元，核已構成逃漏稅，該稽徵處依規定補徵所漏稅款並無
    不合。至上訴人另主張其已於90年4月18、19日請台灣省自
    來水股份有限公司第六、第七區管理處開立折讓證明單，金
    額各為708,614元、1,300,439元，並已於當期申報扣抵，故
    漏稅額應僅為2,091,639元乙節。惟按營業稅法第15條第1項
    、第2項前段及營業稅法施行細則第52條第2項第1款所及財
    政部79年12月7日台財稅第000000000號及89年10月19日台財
    稅第0890457254號函釋。該稽徵處所屬新化分處依據財政部
    財稅資料中心90年4月15日函送第014851頁次營業人進銷憑
    證申報異常查核清單交查產出資料核定其銷售額及應納稅額
    ，並依上訴人違章行為發生日當期（89年11至12月）之營業
    人銷售額與稅額申報書所載，累積留抵稅額為零，故該稽徵
    處依法補徵營業稅計2,192,092元，依法並無不合。上訴人
    因銷貨退回或折讓而退還買受人之營業稅額，依上規定應於
    發生銷貨退回或折讓當期（即90年3至4月份）銷項稅額中扣
    減之，而無法追溯至違章行為發生日（即89年11至12月份）
    當期扣抵，故上訴人就此部份之主張，於法無據。(二)裁處罰
    鍰部分：按「納稅義務人有左列情形之一者，除追繳稅款外
    ，按所漏稅額處一倍至十倍罰鍰，並得停止其營業．．．三
    、短報或漏報銷售額者。」；「關於營業稅法施行細則第52
    條第2項第1款所稱之漏稅額．．．應扣減營業人自違章行為
    發生日起至查獲日止經稽徵機關核定之各期累積留抵稅額之
    最低金額為漏稅額。」；「依營業稅法第51條規定應處罰鍰
    案件，．．．三、申報書短報、漏報銷售額，致短、漏報營
    業稅額，而申報時檢附之統一發票明細表並無錯誤或短、漏
    載者，按所漏稅額處0.5倍之罰鍰。」分別為營業稅法第51
    條第3款、財政部89年10月19日台財稅第0890457254號函釋
    暨行為時財政部頒定「稅務違章案件減免處罰標準」第14條
    第2項第3款所明定。本案上訴人因申報營業稅時檢附之統一
    發票明細表雖無錯誤，惟因申報書短漏報該二筆銷售額，致
    逃漏營業稅計2,192,092元之違章事證業如前述，並為上訴
    人所不爭執，又上訴人於違章行為發生日當期（89年11至12
    月）之累積留抵稅額為零，該稽徵處按所漏稅額（2,192,09
    2元減累積留抵稅額0元）科處0.5倍罰鍰計1,096,000元，並
    無不合等語，資為抗辯。
四、原審斟酌全辯論意旨及調查證據之結果，以：經查，本件訴
    訟係因上訴人與臺南縣稅捐稽徵處間有關課徵營業稅及罰鍰
    之爭議，該稽徵處以上訴人於89年12月30日銷售貨物與臺灣
    省自來水股份有限公司第七區、第六區管理處，已依規定開
    立統一發票，字軌號碼分為DM00000000、DM00000000，金額
    分別為23,915,495元及19,926,336元，稅額為1,195,775元
    及996,317元，嗣於辦理營業稅申報時，上訴人就檢附之統
    一發票明細表之單項銷售額雖有列入，惟填載銷售總額及總
    稅額時，因計算錯誤而未列入上開二筆銷售額及稅額，以致
    短繳營業稅2,192,092元，該稽徵處據上開事實核定追繳所
    漏稅款2,192,092元（已於90年5月9日補繳），並按所漏稅
    額0.5倍之罰鍰計1,096,000元等事實，為兩造所不爭執，復
    有台南縣稅捐稽徵處90年6月21日90南縣稅法字第90081820
    號處分書附於原處分卷可稽，堪信為真實。次查，本件之系
    爭稅賦為營業稅，係屬國稅，惟此國家之行政任務，現不由
    國家自有之行政機關即財政部所屬之國稅局執行，而交由具
    有公法人資格之地方自治團體之機關執行，即歸由地方行政
    機關之該稽徵處執行此部分之租稅課徵及裁罰之公權力，嗣
    該稽徵處徵得之營業稅及裁罰罰款應歸屬中華民國公法人之
    國庫，兩造對此並無爭執，此即係「間接行政」，其進而與
    係屬中華民國公法人下之上訴人發生之爭訟，已形成同一公
    法人下之左右手間之爭議，準此，本件訴訟乃屬兩行政機關
    間之「自己訴訟」，且兩行政機關間有共同之上級機關即行
    政院，亦足堪認定。綜上所述，上訴人提起本件營業稅事件
    ，兩造關於補徵營業稅及裁罰之爭議原本均應循行政一體、
    層層管制之體制謀求解決爭議之正當途徑，其猶提起本件訴
    訟，核無權利保護之必要 (原審法院89年度訴字第230號判
    決、90年度訴字第1382號確定判決、90年訴字第2041號判決
    均同此見解）。上訴人如猶認其不應繳納本件補徵之稅款及
    裁罰之罰鍰而有爭議之必要，應另循向兩造共同上級機關即
    行政院請求解決，始為正辦。訴願決定未從上開理由予以駁
    回，其意見與原審法院之見解雖有所不同，惟其駁回之結論
    則無二致，應予維持。而上訴人猶於訴願駁回後，起訴請求
    撤銷訴願決定及原處分（含復查決定），應認其不備權利保
    護要件，其訴在法律上顯無理由，爰不經言詞辯論，逕以判
    決駁回之。至兩造其餘關於實體之爭執，即無論述之必要，
    併此明。
五、本院經查：(一)、上訴意旨復以：(1)新修正之行政訴訟法，除
    原有之撤銷訴訟外，增加給付訴訟、確認訴訟、維護公益訴
    訟等外，並於第3條明定公法上之爭議，除法律別有規定外
    ，均得依該法提起行政訴訟；再者，新修正之行政訴訟法第
    22條亦規定：「自然人、法人、『中央及地方機關』、非法
    人之團體，有當事人能力。」，亦即行政訴訟法關於當事人
    能力除採權利主體原則外，兼採機關原則，肯認行政機關有
    當事人能力，且並未明文限制行政機關僅有被上訴人之當事
    人能力，是以，行政機關亦應具備上訴人之當事人能力，故
    由上揭條文規定可知，行政訴訟之指導原則已不再侷限於保
    障人民權益，亦包括確保國家行政權之合法行使，且公法上
    爭議，原則上均得提起行政訴訟，而行政機關亦有行政訴訟
    之當事人能力，則行政機關依行政爭訟程序尋求救濟，應為
    法所許，詎原判決未審酌行政訴法已作大幅修正，竟仍認我
    國行政訴訟法係以保障人民權利為宏旨，原則上行政機關不
    得循行政訴訟之途徑尋求救濟云云，顯有判決不適用法規之
    違法。(2)次按鈞院76年度判字第643號判決明白肯認行政機
    關所受之處分倘係「基於與人民同一之地位而受違法不當之
    行政處分」，自得對該處分請求行政救濟；另就澎湖縣政府
    對上訴人澎湖縣馬公市衛生所因違反廢棄物清理法規定而裁
    處罰鍰的處分，鈞院88年度判決字第4081號判決，並未以澎
    湖縣馬公市衛生所屬行政機關不得請求行政救濟為由，駁回
    其訴，而仍為實體的判決，亦肯認行政機關得為撤銷訴訟之
    上訴人，得請求行政救濟之案例存在，則原判決認定「我國
    在行政訴訟之實務上向認行政訴訟法係以保障人民權益為宏
    旨，原則上認行政機關不得循行政訴訟之途徑尋求救濟」云
    云，顯以偏概全，其判決當然違背法令。(3)再按營業稅法第
    2條及第6條規定，行政機關倘有銷售貨物或勞務之行為，即
    屬營業稅法所規範之營業人，亦即為營業稅之納稅義務人，
    需作成決定書，通知納稅義務人。前項期間屆滿後，稅捐稽
    徵機關仍未作成決定者，納稅義務人得逕行提起訴願，稅捐
    稽徵法第1條、第35條及第52條之2亦定有明文，而上揭賦予
    納稅義務人行政救濟權能之規定，並未明文限制行政機關為
    納稅義務人時之行政救濟權能，則依上揭加值型及非加值型
    營業稅法及稅捐稽徵法之規定，上訴人既為本件營業稅之納
    稅義務人，自得提起本件訴訟尋求救濟之。(4)再者，上訴人
    於89年12月30 日銷售貨物與台灣省自來水股份有限公司第
    七區、第六區管理處，已依規定開立統一發票，字軌號碼DM
    I0000000、DMI0 000000，金額為新台幣（以下同）23,915,
    495元及19,926,3 26元，稅額為1,195,775元及996,317元，
    嗣於90年1月間辦理營業稅申報時，所檢附之統一發票明細
    表，有將上開二筆列入，惟於計算銷售總額及稅額時因電腦
    計算公式發生錯誤，未將上開二筆銷售額列入計算，以致造
    成統一發票明細表上所記載之各單項銷售額及稅額之實際總
    和與「銷售總額及稅額」欄之記載不符，亦與申報書上所記
    載銷售額及稅額不符之情形，然而統一發票明細表既為申報
    營業稅時之必備文件，且上訴人所填具統一發票明細表上之
    上開單項銷售額及稅額並無錯誤，亦為被上訴人所認定，顯
    見上訴人主觀上並無短報或漏報上開二筆銷售額之意思，且
    就統一發票明細表之各單項銷售額而言，上訴人亦無短報或
    漏報銷售額之事實，至於單項銷售額之實際總和與銷售總額
    記載不符，應僅屬誤算之情形，核與營業稅法第51條第3款
    所規範之「短報或漏報銷售額者」究有不同。雖「依營業稅
    法第五十一條規定應處罰鍰案件，有下列情事之一者，減輕
    或免予處罰：一、．．．二申報書短報、漏報銷售額，致短
    、漏報營業稅額，而申報時檢附之統一發票明細表並無錯誤
    或短、漏報者，按所漏稅處0.5倍之罰鍰」，為稅務違章案
    件減免處罰標準第14條第2項第3款所規定，惟統一發票明細
    表上所記載之單項銷售額及稅額並無記載錯誤，應非屬營業
    稅法第51條第3款所規範之「短報或漏報銷售額」，已如前
    述，而「稅務違章案件減免處罰標準」，係依稅捐稽徵法第
    48條之2第2項規定之授權而制定，其規範前提應為「依稅捐
    稽徵法或稅法應處罰鍰之行為」，而「申報書短報、漏報銷
    售額，而所檢附之統一發票明細表並無錯誤或短、漏報者」
    ，並非屬營業稅法第51條第3款規範處罰之行為，「稅務違
    章案件減免處罰標準」竟將其列為處罰行為，顯已逾越母法
    授權之範圍，自屬違法而無效。此外，本件營業稅法並未明
    文規定可以對政府機關裁處罰鍰，且土地稅減免規則、所得
    稅法及遺產及贈與稅法，針對政府機關為納稅義務人，倘有
    違反課徵稅賦之程序規定時，亦僅懲處相關失職人員而已，
    而非對政府機關裁處罰鍰，茲將相關條文內容，臚列如下：
    1.土地稅減免規則第30條（未申報恢復徵稅之處罰）：「土
    地權利人或管理人未依前條規定申報，經查出或被檢舉者，
    除追補應納地價稅或田賦外，並依土地稅法第54 條第1項之
    規定處罰。2.所得稅法第111條第2項（扣繳義務人違法之處
    罰）：「『政府機關』、團體、學校、事業之責應扣繳單位
    主管，違反第89條第3項之規定，未依限或未據實申報或未
    依限填發免扣繳憑單者，應通知其主管機關議處。」3.遺產
    及贈與稅法第52條（未檢附證書辦理移轉登記之處罰），「
    違反第42條之規定，於辦理有關遺產或贈與財產之產權移轉
    登記時，未通知當事人繳驗遺產稅或贈與稅繳清證明書，或
    核定免稅證明書，或不計入遺產總額證明書，或不計入贈與
    總額證明書，或同意移轉證明書等之副本，即予受理者，其
    屬民營事業，處1萬5千元以下之罰鍰；『其屬政府機關及公
    有公營事業，由主管機關對主辦及直接主管人員從嚴議處』
    。」準此，上訴人既屬政府機關，參照上開相關規定，被上
    訴人直接對上訴人裁處罰鍰，亦屬違法。綜上所陳，本件乃
    屬法律上爭議，非屬兩行政機關彼此間之權限爭議，與一般
    傳統兩行政機關間之「自己訴訟」究有不同。更何況，依現
    行行政訴訟法既明定公法上爭議，除法律別有規定外，均得
    提起行政訴訟，且並未明文禁止兩行政機關間之「自己訴訟
    」，而確保行政權之合法行使，既亦為現行行政訴訟目的之
    一，則上訴人以營業稅納稅義務人身分，提起本件訴訟尋求
    救濟，應有權利保護之必要，準此，原判決以不備權利保護
    要件為由，駁回本件訴訟，自有判決不適用法則之違法等語
    。(二)、按石門水庫、鯉魚潭水庫及曾文水庫管理局於87年間
    與臺灣省政府水利處合併改制為臺灣省政府水利處北、中、
    南三區水資源局，復配合精省政策改隸經濟部水利署，三區
    水資局編列公務及事業預算，屬公務機關兼具公有事業性質
    之機構，直至90年度起，其事業預算部分業經行政院核定改
    編非營業基金預算不再兼具公有事業性質。又公法人如基於
    私法人地位而為私法行為，即為營業人，為營業稅之納稅義
    務人。本件上訴人於89年12月30日銷售貨物（原水）與臺灣
    省自來水股份有限公司第七區、第六區管理處，其銷售貨物
    之行為，並非執行公務之行政處分，上訴人已依規定開立統
    一發票，嗣因於辦理營業稅申報時檢附之統一發票明細表之
    單項銷售額亦有列入並無錯誤，惟填載銷售總額及總稅額時
    因計算錯誤未列入上開二筆銷售額及稅額，以致短繳營業稅
    ，遭被上訴人追繳所漏稅額及被裁處罰鍰，並非二者行政權
    限之爭議，實無請求共同之上級機關在行政內部所能解決。
    原判決以本件欠缺權利保護必要，無起訴之必要而判決駁回
    上訴人在原審之訴，依前說明尚有違誤，應認上訴為有理由
    。又原判決僅從程序上理由判決駁回上訴人在原審之訴，並
    未實體調查被上訴人所為追繳漏稅款及裁處罰鍰是否妥適，
    故本院將原判決廢棄，發回原審法院另為適當之處理。
六、據上論結，本件上訴為有理由，依行政訴訟法第256條第1項
    、第260條第1項，判決如主文。
中    華    民    國    94    年    4     月    14    日
                  第四庭審判長法  官　徐　樹　海
                              法  官　高　啟　燦
                              法  官　吳　錦　龍
                              法  官　黃　合　文
                              法  官  林  茂  權
以  上  正  本  證  明  與  原  本  無  異
中    華    民    國    94    年    4    月    15     日
　　　　　　　　　　　　　　　書記官　蘇　金　全
